【裁判字號】    89,台上,834
【裁判日期】    890217
【裁判案由】    偽造文書等罪
【裁判全文】
最高法院刑事判決                                八十九年度台上字第八三四號
    上  訴  人  台灣高等法院花蓮分院檢察署檢察官
    上  訴  人
    即  被  告  丙○○
    被      告  甲○○
                乙○○
    共      同
    選任辯護人  曾冠棋律師
右上訴人等因被告等偽造文書等罪案件，不服台灣高等法院花蓮分院中華民國八十六
年十二月二十四日第二審判決（八十六年度上訴字第四三七號，起訴案號：台灣花蓮
地方法院檢察署八十五年度偵字第二九七五號），提起上訴，本院判決如左：
    主  文
原判決關於甲○○、乙○○偽造文書部分撤銷，發回台灣高等法院花蓮分院。
其他上訴駁回。
    理  由
甲、撤銷發回部分：
本件原判決以公訴意旨略以：被告甲○○、乙○○（以上二人違反公司法部分業經原
審判刑確定）與共同被告丙○○基於共同犯意之聯絡，明知設於花蓮市○○路一八二
號二樓明毅建設股份有限公司（下稱明毅公司），並未召開臨時股東會補選褚福源為
董事，竟於民國八十三年四月間，私自囑託不知情之會計事務所人員，而共同偽造八
十三年四月九日上午九時，全體股東在明毅公司出席，主席李凱莉、紀錄丙○○，討
論事項經決議補選褚福源為董事之會議紀錄。並持向台灣省政府建設廳（下稱建設廳
）辦理補選董事變更登記，使不知情之建設廳承辦人員將褚福源當選為該公司董事之
不實事項，登載於職務上所掌管之明毅公司變更事項登記卡公文書，足生損害於該公
司及全體股東，並損及建設廳對公司監督管理之正確性。因認被告等與丙○○共同涉
犯行使偽造私文書及使公務員登載不實罪嫌云云。然經審理結果，認為係由丙○○自
行辦理上開董事變更事宜，被告等均未參與，因而維持第一審諭知被告等無罪之判決
，駁回檢察官在第二審之上訴，固非無見。
惟查：審理事實之法院對於被告有利及不利之證據，應一律注意，詳為調查，綜合全
案證據資料，本於經驗法則以定其取捨，並將取捨證據及得心證之理由於判決內詳為
說明。故證據雖已調查，而尚有其他部分並未調查，仍難遽為被告有利或不利之認定
；苟非調查之途已窮，而被告之犯罪嫌疑仍屬不能證明，要難遽為無罪之判斷；如有
應調查之證據未予調查，遽行判決，其判決當然違背法令。原判決係以丙○○自承上
開董事變更事宜由其一人所為云云，為認定被告等未參與偽造文書之依憑。惟卷查上
開偽造之會議紀錄係蓋有明毅公司及主席（即董事長）李凱莉、紀錄丙○○之印文，
並無其他股東之印文，此有建設廳八十六年六月十七日八六建三管字第四八四一九九
號函附該會議紀錄在卷可稽（見偵查卷第一○七、一一○頁）。而丙○○於第一審供
稱「會議紀錄是會計事務所打字，我就將股東印章蓋在紀錄上，股東把印章都放在我
們這裡」（見第一審卷第二十頁背面），如果無誤，該會議紀錄上應蓋有股東印文，
與卷附該會議紀錄顯然不符，丙○○所供是否真實﹖該會議紀錄是否由丙○○一人所
偽造﹖已非無疑。又證人李凱莉及共同被告丙○○於偵查中分別供述「明毅公司及本
人（李凱莉）之印章一開始就交給乙○○」、「公司章均置放在經理乙○○那，由伊
保管」等語明確（見偵查卷第四一頁背面、第五八頁）。如屬無訛，丙○○蓋用明毅
公司及李凱莉之印章似須經被告乙○○同意。而董事變更事涉公司組織之更替，應非
屬會計丙○○負責之一般業務範圍，被告等既實際負責經營明毅公司業務何以能容令
丙○○未經彼等同意而任意妄為。原判決對此攸關被告等是否與丙○○共同偽造文書
之不利證據未予詳細調查，判決亦未詳加說明不予採信之理由，遽行判決，於法尚有
未合。檢察官上訴意旨，執以指摘原判決此部分不當，尚非全無理由，應認有撤銷發
回更審之原因。
乙、駁回部分：
一、查第三審上訴書狀，應敘述上訴之理由，其未敘述者，得於提起上訴後十日內補
提理由書於原審法院，已逾上述期間，而於第三審法院未判決前仍未提出上訴理由書
狀者，第三審法院應以判決駁回之，刑事訴訟法第三百八十二條第一項、第三百九十
五條後段規定甚明。本件檢察官因被告等偽造文書案件，不服原判決關於被告丙○○
偽造文書部分，於八十七年一月十二日提起上訴，對此部分並未敘述理由，迄今逾期
已久，於本院未判決前仍未提出，依上開規定，此部分上訴自非合法，應予駁回。
二、本件上訴人即被告丙○○偽造文書部分，雖由選任辯護人曾冠棋律師以上訴人丙
○○名義而提起上訴，但該上訴狀（兼上訴理由狀）除律師曾冠棋蓋章外，上訴人丙
○○並未蓋章或簽名，按之刑事訴訟法第五十三條之規定，顯有未合。雖上訴人丙○
○該委任曾冠棋律師為第三審之選任辯護人，有委任狀附卷可按，此僅在訴訟合法成
立後委任其代為訴訟行為，要不能謂該受任人有代理上訴之權。且上訴人丙○○於八
十七年一月三日收受原判決，此有原審法院送達證書可憑，上開上訴狀遲至八十八年
三月六日始提出至本院，亦已逾上訴期間，本件上訴亦非合法。
據上論結，應依刑事訴訟法第三百九十五條、第三百九十七條、第四百零一條，判決
如主文。
中      華      民      國    八十九    年      二      月     十七     日
                              最高法院刑事第十二庭
                                  審判長法官  陳  炳  煌
                                        法官  陳  正  庸
                                        法官  陳  世  雄
                                        法官  高  金  枝
                                        法官  張  清  埤
      右正本證明與原本無異
                                              書  記  官
中      華      民      國    八十九    年      二      月    二十四    日


司法院資訊處製作；財團法人民間司法改革基金會備份。
